臺灣雲林地方法院民事判決　　　　　　　96年度簡上字第37號
上　訴　人　欣雲天然氣股份有限公司
法定代理人　丙○○
訴訟代理人　甲○○
　　　　　　丁○○
被 上 訴人　乙○○
上列當事人間請求返還不當得利事件，上訴人對於中華民國96年
5 月3 日本院斗六簡易庭96年度六簡字第8 號第一審判決提起上
訴，本院於民國96年8 月8 日言詞辯論終結，判決如下：
    主  文
上訴駁回。
第二審訴訟費用由上訴人負擔。
    事實及理由
一、上訴人於原審起訴主張：被上訴人積欠上訴人天然氣使用費
    ，經上訴人催繳無效後於民國（下同）91年6 月10日拆表，
    詎被上訴人未經上訴人同意，竟在其雲林縣斗六市○○街71
    號5 樓、73號5 樓住處（下稱71號5 樓、73號5 樓）私自接
    管繼續使用天然氣，上訴人於95年10月20日發覺並報警處理
    。因桶裝瓦斯爐無法使用天然氣，所以被上訴人於拆表後應
    仍繼續使用天然氣。上訴人無法確認被上訴人何時開始接管
    使用及使用多少天然氣，所以只能依據上訴人營業規程第44
    條規定，以爐具數量來估算，截至95年10月20日止，被上訴
    人竊用之天然氣費用約新臺幣（下同）218,415 元，屢經催
    討未果，為此起訴請求，並聲明：被上訴人應給付上訴人21
    8,415 元及自95年10月20日起至清償日止，按年息百分之五
    計算之利息。
二、被上訴人於原審之答辯：其因經濟困難才於94年11月冬季時
    接管使用天然氣，被上訴人房子有2 個瓦斯表，正常使用都
    未超過基本費295 元，並非每天每一個表使用2 小時以上。
    73號5 樓只有熱水器，71號5 樓才有瓦斯爐及熱水器，73號
    5 樓每期都未達基本度數，71號5 樓也在基本度數上下。被
    上訴人全家一天只煮一餐，4 人使用熱水器，從87年7 月至
    91 年5月止，71號5 樓房屋平均每2 個月瓦斯費約298 元，
    73 號5樓約368 元，被上訴人竊用之瓦斯費約1 萬多元，並
    聲明：上訴人之訴駁回。
三、原審判決被上訴人應給付上訴人15,328元及自95年10月20日
    起至清償日止，按年息百分之五計算之利息，上訴人不服提
    起上訴，除援用原審之陳述及舉證外，補稱：上訴人於原審
    雖減縮聲明，但被上訴人竊用天然氣的時間不因上訴人變更
    請求而縮短，被上訴人實際竊氣達52個月又10天，非原審所
    認定之36個月。被上訴人雖未因竊氣行為而發生工安意外，
    但因竊氣行為容易造成公共危險災害，上訴人記取本事件之
    教訓，為確保安全，避免公共危險災害之發生，全面清查現
    有設備及用戶使用狀況，防止類似案件再發生，因而受有損
    害，即增加清查、巡查費170,880 元及召開檢討與防止會議
    所發生之費用18,432元。又依被上訴人掛表用氣期間計算其
    用氣量，71號5 樓平均每月用氣量約13度，73號5 樓約17度
    ，每期二戶平均用氣量為60度，並非40度，依此推算被上訴
    人竊用之瓦斯費應為25,600元，加上拆表前積欠之3,513 元
    ，總計上訴人所失利益為29,113元。上訴人亦認同原審之見
    解，認為損害賠償應以填補被害人所受損害及所失利益為限
    ，上訴人於原審減縮聲明時即已減去含懲罰性質之賠償。又
    瓦斯是民生必需品，拆表後被上訴人仍居住於71號5 樓及73
    號5 樓住處，為維持生活，應該有繼續為使用之行為。倘若
    如被上訴人所言，其係以電鍋、飲水機等電器用品代替瓦斯
    爐等，其用電量應會相對增加，但由被上訴人提出之電費收
    據顯示，拆表後之用電量並未隨之增加。此外，被上訴人侵
    犯上訴人之供氣權、確保公共安全權，且侵犯政府之維護公
    共安全、確保公眾利益權及鄰人之生命財產安全權，上訴人
    自得向被上訴人請求利益損害等語，並於本院聲明：原判決
    關於上訴人敗訴部分廢棄，上開廢棄部分，被上訴人應再給
    付上訴人203,087 元。被上訴人對於上訴人之上訴，除援用
    原審之陳述及舉證外，補稱：原審法官希望兩造和解，所以
    叫被上訴人不要再爭執竊用之期間，被上訴人才放棄爭執，
    既然上訴人提起上訴請求，被上訴人就要爭執不是從91年6
    月10日開始竊用，而是從94年11月間才接管使用天然氣。拆
    表期間被上訴人都用電鍋、飲水機等電器用品替代，且大部
    分都外食，從95年10月20日被查獲起至今，住處仍未裝表，
    被上訴人還是繼續在該處生活，非如上訴人所陳沒瓦斯不能
    生活。至於用電量未明顯增加，不能執以證明被上訴人自拆
    表後即開始竊氣。又上訴人係依不當得利之法律關係請求，
    亦即被上訴人使用多少瓦斯，即應返還多少費用，並無其他
    損失可言等語，並於本院聲明：上訴駁回。
四、兩造不爭執之事實：
  (一)、被上訴人因積欠上訴人天然氣使用費未繳納，上訴人乃於
      91年6 月10日拆除瓦斯表，停止被上訴人繼續使用。被上
      訴人未經上訴人同意，擅自在其雲林縣斗六市鎮○里○○
      街71號5 樓、73號5 樓住處接管使用上訴人之天然氣，於
      95年10月20日為上訴人查獲。
  (二)、被上訴人上開不法行為，業經本院以96年度簡上字第35號
      刑事判決處有期徒刑2個月確定。
  (三)、被上訴人於91年6 月10日拆表前，尚積欠上訴人瓦斯費3,
      513 元。
  (四)、對上訴人提出之瓦斯供應營業規程、客戶銷售表、每度單
      價歷史資料表及被上訴人提出之瓦斯費、電費收據之真正
      均不爭執。
五、本件爭點及法院之判斷：
    兩造主要爭執之處為：被上訴人何時開始竊用上訴人之天然
    氣？竊用之度數為何？上訴人得請求之損害賠償金額為何？
    茲分別論述如下：
  (一)、有關何時開始竊用天然氣部分：
    1.按當事人主張有利於己之事實者，就其事實有舉證之責任
      ，民事訴訟法第277 條前段定有明文。所謂舉證，係指就
      爭訟事實提出足供法院對其所主張者為有利認定之證據而
      言，若所舉證據，不能對其爭訟事實為相當之證明，自無
      從認定其主張為真正。認定事實所憑之證據，固不以直接
      證據為限，惟採用間接證據時，必其所成立之證據，在直
      接關係上，雖僅足以證明他項事實，但由此他項事實，本
      於推理之作用足以證明待證事實者而後可，不能以臆測為
      根據，而就待證事實為推定之判斷。又主張法律關係存在
      之當事人，就該法律關係發生所須具備之要件，應先負舉
      證之責任，原告就其主張之事實，不舉證證明者，被告本
      無須就其抗辯之事實，負舉證之責任，縱令被告就其抗辯
      事實不能舉證，或其所舉證據尚有疵累，亦應駁回原告之
      請求，此為舉證責任分擔之原則（最高法院17年上字第91
      7號判例、86年度台上字第1830號判決意旨參照）。
    2.上訴人主張被上訴人於91年6 月10日拆表後即開始竊用天
      然氣之事實，為被上訴人所否認（原審固一度不爭執，但
      本院審理中已表示否認），被上訴人僅承認自94年11月間
      開始竊用，則依上開舉證責任分配原則之說明，應由上訴
      人就其主張之事實負舉證之責任。
      本件上訴人並未提出任何證據證明被上訴人確從91年6 月
      10 日 開始竊氣，僅以瓦斯為民生必需品，被上訴人拆表
      後仍居住在上開裝表處，推論被上訴人從拆表後就開始竊
      用天然氣。然而，被上訴人自95年10月20日被查獲起至今
      ，仍居住於71號5 樓及73號5 樓之事實，為上訴人所不爭
      執，其於天然氣之管線拆除後仍能於上開住處過著沒有天
      然瓦斯之生活，表示天然瓦斯並非被上訴人全家生活絕對
      不可缺少之物品，因此無法單就瓦斯為民生必需品之論據
      ，推出被上訴人自拆表日起即開始竊用天然氣之結論。上
      訴人雖另以被上訴人住處瓦斯表拆除後，電力使用量並無
      明顯增加為由，資以佐證。但用電量之多寡與何時開始竊
      氣之待證事實間，實無必然之關係，不能以此為推論之依
      據。何況，由被上訴人提出之電費收據所示（見本院卷第
      85-105、110 頁），92、93、94年度之用電量與91年度同
      期之用電量相比較，除92年4 月份、6 月份及93年12月份
      略有減少外，其他時期之用電量均增加二至六成，並非全
      然未增加，上訴人以用電量未增加為由，主張被上訴人係
      自91年6 月10日開始使用天然氣，與事實不符。此外，上
      訴人復未舉出其他證明方法，無法證明被上訴人確實從91
      年6 月10日開始竊氣，自難信其主張為真實。惟被上訴人
      就其自94年11月間開始竊取天然瓦斯之事實既已自認在卷
      ，佐以被上訴人之竊氣行為，業經本院刑事庭判處有期徒
      刑2 個月確定，該刑事判決亦認定被上訴人係從94年11月
      間開始竊取上訴人之天然氣供己使用，有上訴人提出之本
      院96年度簡上字第35號刑事判決在卷可證（見本院卷第55
      、56頁），復經本院依職權調取該刑事卷核閱無誤。從而
      ，被上訴人之竊氣期間應推定自94年11月起至95年10月20
      日被查獲之日止。
  (二)、有關竊用之度數部分：
      由上訴人所提出，被上訴人不爭執之氣量計算分析表、客
      戶銷售表及每度單價歷史資料表所示（見本院卷第21、22
      、78頁），71號5 樓從85年1 月起至91年5 月止之用氣量
      總計為1,040 度，73號5 樓從85年1 月起至91年6 月止之
      用氣量為1,413 度，71號5 樓每月之平均使用度數為13.3
      3 度（1,040 ÷78），73號5 樓每月之平均使用度數為17
      .89 度（1,413 ÷79），二戶平均每月合計使用度數為31
      .22 度，上訴人主張二戶每月平均用量為30度，應屬可採
      。承前所述，被上訴人從94年11月開始竊氣，截至95年10
      月20日止，共計使用11個月又20日，竊用度數總計為350
      度（11×30＋30×20/30） 。
  (三)、上訴人得請求之損害賠償金額：
    1.按因故意或過失，不法侵害他人之權利者，負損害賠償責
      任。故意以背於善良風俗之方法，加損害於他人者亦同，
      民法第184 條第1 項定有明文。本件被上訴人不法竊取上
      訴人之天然氣使用，致上訴人受有損害，已如前述，上訴
      人依據侵權行為之法律關係，請求被上訴人負損害賠償責
      任，自屬有據。
    2.民法第216 條規定：「損害賠償，除法律另有規定或契約
      另有訂定外，應以填補債權人所受損害及所失利益為限。
      依通常情形，或依已定之計畫、設備或其他特別情事，可
      得預期之利益，視為所失利益。」所謂契約另有訂定，是
      指約定賠償範圍。當事人約定賠償範圍得於損害發生前為
      之，此即損害賠償總額之預定，屬於民法第250 條規定之
      違約金契約。至於法定賠償則以填補債權人所受損害及所
      失利益為一般範圍，以法律另有規定者為特殊範圍，如民
      法第217 、218 、233 、240 、397 條等規定。所謂「所
      受損害」，即積極的損害，即既存法益之減少，此項損害
      以與責任原因有因果關係存在者為限。「所失利益」，係
      指消極的損害，即倘若無責任原因之事實，即能取得此利
      益，因有此事實發生，致無此利益可得。本件被上訴人竊
      取上訴人之天然氣使用，致上訴人天然氣之存量減少而受
      有損害，屬積極之損害，且此項損害與被上訴人之不法行
      為間有因果關係存在，是上訴人請求被上訴人賠償此部分
      之損害，核屬相當，應予准許。至於上訴人所謂支出清查
      、巡查及召開竊氣案檢討與防止會議所支出之費用，係上
      訴人過去疏於定期清查現有設備及用戶之使用狀況，為防
      止類似案件再度發生，致釀成公共危險災害，因而支出之
      營業費用，並非被上訴人之竊取行為所直接造成之損害，
      此部分不得向被上訴人請求賠償。另上訴人指稱被上訴人
      侵害其供氣權及確保公共安全權，並侵害政府之維護公共
      安全、確保公眾利益權及鄰人之生命財產安全權等情縱屬
      真實，所侵害者係社會法益，而非上訴人之個人法益，上
      訴人亦不得據以請求賠償。
    3.兩造間並未就竊氣應賠償之範圍為約定，依前開說明，上
      訴人僅得就被上訴人竊取天然氣所造成之損害受償。又上
      訴人所生產之天然氣價格，並非固定不變，而係浮動，有
      上訴人提出之客戶銷售表及每度單價歷史資料表可參（見
      本院卷第22、78頁）。由上開資料顯示，從94年11月至95
      年10月20日止，平均每度天然氣之單價約16.66 元，依此
      推算，上訴人所受損害約為5,831 元（350 ×16.66） ，
      加上被上訴人於拆表前所積欠之3,513 元，總計上訴人得
      請求之金額為9,344 元。
六、綜上所述，上訴人依據侵權行為及契約之法律關係，請求被
    上訴人給付之金額在9,344 元及自95年10月20日起至清償日
    止，按年息百分之五計算之利息之範圍內，為有理由，應予
    准許，逾此範圍之請求，為無理由，應予駁回。原審判決被
    上訴人應給付上訴人15,328元及自95年10月20日起至清償日
    止，按年息百分之五計算之利息，其超過上開應予准許範圍
    部分未據被上訴人提起上訴，業已確定，不在本院審理之範
    圍內，本院不得自行將超過之部分予以廢棄。另上訴意旨指
    摘原判決不當，求予廢棄關於上訴人敗訴之部分，命被上訴
    人再給付上訴人203,087 元，為無理由，應駁回其上訴。
七、本件事證已臻明確，兩造其餘攻擊防禦方法及所提之證據，
    核與判決結果不生影響，不再一一加以論述，併此敘明。
八、據上論結，本件上訴為無理由，依民事訴訟法第436 條之1
    第3 項，第449 條第1 項，第78條，判決如主文。
中　　華　　民　　國　　96　　年　　8 　　月　　22　　日
                  民事第一庭    審判長　洪兆隆
                                法  官　邱瑞裕
                                法  官  蔡碧蓉
以上正本係照原本作成。
本判決不得上訴。
中　　華　　民　　國　　96　　年　　8 　　月　　22　　日
                                書記官  蔡嘉萍
